臺灣新北地方法院民事判決
110年度訴字第1160號
原      告  林思瑜  
訴訟代理人  楊若谷律師
被      告  林文章  


            林文陽  


兼上二人
訴訟代理人  林淑慧  

上列當事人間請求返還不當得利事件，經本院於民國111年4月28
日言詞辯論終結，判決如下：
    主  文
一、被告林淑慧應給付原告新臺幣41萬6,500元，及自民國110年
    3月20日起至清償日止，按年息百分之5計算之利息。
二、原告其餘之訴駁回。　　
三、訴訟費用由被告林淑慧負擔百分之70，餘由原告負擔。
四、本判決第1 項得假執行；但被告林淑慧如以新臺幣41萬6,50
    0元為原告預供擔保後，得免為假執行。
五、原告其餘假執行之聲請駁回。　　
    事實及理由
壹、原告主張：
一、原告於民國87年間，是時與姑姑即被告林淑慧之良善往來互
    動關係，自姑姑處受贈新北市○○區○○段0000○號、門牌號碼
    新北市○○區○○路○段00巷0弄00號4樓建物(不含基地)(下稱系
    爭建物)，而成為系爭建物之所有權人。約87年至100年間，
    系爭建物供祖母陳秋月自身居住使用，至100年間，原告偶
    然使用自身原持有之系爭建物鑰匙欲返屋探究屋內現狀時，
    發現系爭建物大門鑰匙已遭替換，並自親友處聽聞祖母已搬
    去與其同住，該時始探知，系爭建物已非祖母自身居住使用
    中。其後經被告等告知，系爭建物已遭被告林淑慧以其名義
    出租，衡估至少約達6年之久，約定每月租金為新台幣(下同
    )1萬2千元，並陳稱所收租金大部分皆用於分擔原告等應負
    擔之供養祖母支出，而爾等並無實際從上開租金收取而獲有
    實際利益云云。
二、惟姑不論被告等陳稱之系爭建物租金收益歸處、用途之真偽
    ，原告既為系爭建物之所有權人，被告等未經原告授權、允
    諾，私下將系爭建物出租於不知情之承租人，基於非所有權
    人地位，獲取相關租金收益，確屬民法不當得利之情狀該當
    。又被告等所為，逕自替換系爭建物門鎖，排除所有權人之
    使用收益處分之權能，遂立基於類所有人地位將系爭建物出
    租予第三人，亦為民法第184條1項之故意以不法手段侵害原
    告權益之舉措。
三、參系爭建物租賃契約所示，被告出租系爭建物4樓及頂樓加
    蓋之每月租金為1萬2千元，又頂樓加蓋僅為小坪數，4樓始
    為供人居住使用之主要空間，是就4樓之不當獲利衡前述數
    額應以9千元為計。又本件所涉之排除所有人權益，外租他
    人情狀，或至少早於103年間即已發生。因相當於租金之不
    當得利請求權時效以5年為計，而本件於109年11月23日起訴
    ，是以本件請求以104年11月23日起至109年11月23日之5年
    內相當於租金之不當得利計為60萬元。又如認被告確實自10
    6年10月1日始將系爭建物出租，則本件請求縮減為以106年1
    0月1日起至110年11月1日，共計49個月之相當於租金之不當
    得利。爰依民法第179條、184條第1項之規定，提起本件訴
    訟，請求法院擇一為有利原告之判決。並聲明：(一)被告林
    淑慧、林文章、林文陽應合計給付原告60萬元整及自起訴狀
    繕本送達翌日起至清償日止，按週年利率百分之5計算之利
    息。(二)原告願供擔保，請准予宣告假執行。
貳、被告方面：
一、本件乃被告林淑慧與原告相關，其他被告林文陽、林文章無
    關。緣單親家庭之母親撫養4個小孩生活艱辛困苦，67年間
    平房改建4層樓公寓，是母親的心血與嬌傲，分給4個小孩共
    同生活居住，感恩母親的辛勞房份仍由母親全權作主使用。
    系爭建物面積很小，每樓只有24平方公尺，1樓登記為林文
    章，2樓登記為林文利(原告父)，3樓登記為林文陽，4樓登
    記為林淑慧名義。1樓是母親在煮飯用，讓大家回來吃，2樓
    是林文利一家居住，3樓是林文章一家居住，4樓是母親居住
    使用。被告林淑慧在87年9月4日將系爭建物贈與給原告，那
    時是母親在使用，原告才7歲，當時林文利很孝順，被告林
    淑慧認為母親會想跟林文利同住，所以就把房子贈與給原告
    。92年間二弟(原告父)擬購老家附近的新房，被告林淑慧出
    資50萬元，母親給予100萬元，心想房子買大點，二弟孝順
    住得近可以照看。當時母親為公平將積蓄300萬元給予3個男
    孩各100萬元，並口頭約定此後3家每月給母親5千元零用金(
    扶養費)，全家都遵守約定。94年間二弟夫妻感情糾紛高樓
    跳下，原告理當明事理，卻漠視親情16年來從未探視祖母。
    後來母親年紀大要請看護，被告林淑慧、林文章、林文陽協
    議每月各給母親1萬元，不足部分由林文章支付，母親搬走
    後，被告林淑慧在106年10月1日出租系爭建物，出租的錢就
    交給林文章1萬元，其餘2千元維修房子之用。
二、系爭建物於106年10月1日由被告林淑慧出租至今，每月租金
    1萬2千元，租賃範圍包含4樓及頂樓加蓋。但贈與給原告只
    有4樓建物，不含頂樓加蓋，土地仍屬被告林淑慧所有。頂
    樓加蓋之面積大約是4樓的2/3，約6.35坪，頂樓加蓋有浴室
    、廁所、客廳、煮飯的地方，參酌同棟1樓出租之租金為每
    月8,500元，原告之系爭建物為4樓不可能高於此數額，被告
    認最多以8千元為合理。又系爭建物68年建築完成，屋齡已
    達42年，出租前修繕、更換電線、粉刷設備及仲介費等支出
    14萬元。
三、系爭建物68年間建築完成，所有權人為被告母親，之後贈與
    給被告林淑慧，林淑慧於87年9月4日贈與原告，一直以來都
    由母親居住使用，應有默示使用權，而房租亦是給予母親使
    用，被告林淑慧並無不當得利。若認被告林淑慧有不當得利
    ，則有關每月5千元扶養費部分，被告林淑慧主張此為代墊
    扶養費，原告應返還每月5千元之代墊費用，故被告林淑慧
    請求抵銷。並聲明：(一)原告之訴及假執行之聲請均駁回。
    (二)如受不利判決，願供擔保請准宣告免為假執行。
參、本院之判斷：
一、原告主張其於87年9月4日受被告林淑慧贈與系爭建物(不含
    基地)，而成為系爭建物之所有權人，約87年至100年間，系
    爭建物供祖母陳秋月居住使用，其後自親友處聽聞祖母已搬
    去與其同住，而經被告等告知，系爭建物已遭被告林淑慧以
    其名義出租，每月租金1萬2千元等情，為被告所不爭執，並
    有原告所提之建物登記第一類謄本、房屋租賃契約書等影本
    各1件附卷可證(見臺灣士林地方法院109年度士司調字第35
    號卷第8至10頁)，首堪認定。 
二、有關原告主張被告等未經原告授權、允諾，私下將系爭建物
    出租，基於非所有權人地位，獲取相關租金收益，該當民法
    不當得利之要件。又被告等逕自替換系爭建物門鎖，排除所
    有權人之使用收益處分之權能，基於類所有人地位將系爭建
    物出租，亦為民法第184條1項之故意以不法手段侵害原告權
    益。又本件所涉之排除所有人權益，外租他人情狀，或至少
    早於103年間即已發生。原告自得依民法第179條、第184條
    第1項之規定，擇一請求自104年11月23日起至109年11月23
    日之5年內相當於租金之不當得利計為60萬元。如鈞院認被
    告係自106年10月1日始將系爭建物出租，則本件請求縮減為
    以106年10月1日起至110年11月1日，共計49個月之相當於租
    金之不當得利乙節，則為被告所否認，並以前開情詞置辯。
    本院查：
(一)原告依民法第179條之規定，請求被告給付相當於租金之不
    當得利60萬元，是否有據：
 1、按無法律上之原因而受利益，致他人受損害者，應返還其利
    益；雖有法律上之原因，而其後已不存在者亦同。民法第17
    9條定有明文。
 2、被告林淑慧陳稱其於106年10月1日將系爭建物出租，每月租
    金1萬2千元，租賃範圍包含4樓及頂樓加蓋部分。參以原告
    所提之房屋租賃契約書所載，系爭建物租賃期間為106年10
    月1日至107年9月30日，每月租金1萬2千元，使用範圍包含
    「新北市○○區○○路0段00巷0弄00號4＋5樓」，核與被告林淑
    慧所述相符，再衡酌被告林文章所陳被告母親係大約於106
    年底搬至其住處居住等情，堪認系爭建物應係於106年10月1
    日起出租，每月租金為1萬2千元，租賃範圍包含4樓及頂樓
    加蓋部分。
 3、另據被告林淑慧所陳頂樓加蓋部分之面積大約為6.35坪，頂
    樓加蓋有浴室、廁所、客廳、煮飯的地方等設施，此有被告
    林淑慧所繪製之現場圖可參，而被告林文章亦表示頂樓加蓋
    部分經被告林淑慧測量約為6.35坪。本院衡酌系爭建物4樓
    之面積為24平方公尺(約7.26坪)，應為承租人主要使用生活
    之處所，頂樓加蓋部分僅具輔助功能，參酌同棟1樓出租之
    租金為每月8,500元，此有被告林淑慧所提之房屋租賃契約
    書可證(見本院卷第25頁)，是本院認系爭建物4樓及頂樓加
    蓋之租金分配數額，4樓應為8,500元，頂樓加蓋為3,500元
    較為適當。
 4、基此，自106年10月1日起至110年11月1日，共計49個月，原
    告得請求相當於租金之不當得利數額為41萬6,500元(計算式
    ：8,500元×49個月)。
 5、末查，收取租金之人為被告林淑慧，而被告林文章、林文陽
    並未獲取任何租金利益，是原告請求被告林淑慧給付相當於
    租金之不當得利41萬6,500元，為有理由，逾此範圍之請求
    ，尚屬無據，難以准許。被告林淑慧辯稱系爭建物68年間建
    築完成，所有權人為被告母親，之後贈與給被告林淑慧，林
    淑慧於87年9月4日贈與原告，一直以來都由母親居住使用，
    應有默示使用權，而房租亦是給予母親使用，被告林淑慧並
    無不當得利云云。惟查，依被告林淑慧所陳因母親早年將其
    積蓄拿出來購買房屋，並將300萬元分給3個兒子，因此口頭
    約定三家(指林文章、林文陽、林文利)每月各給母親5千元
    之生活費，其後原告之父林文利亡故，原告方未與其等往來
    ，因母親年紀大需請看護，被告林淑慧與林文章、林文陽協
    議每月各給母親1萬元生活費，不足部分由林文章支付，而
    系爭建物出租之租金其將1萬元交給林文章做為母親之生活
    費，其餘2千元做為維修房子之用(見本院卷第51頁筆錄)。
    顯見，被告林淑慧將租金中之1萬元交予林文章做為其三人
    約定給付母親之生活費，使其本人免去依協議每月支付母親
    1萬元之義務，自係受有每月1萬元之利益，被告林淑慧辯稱
    其並無不當得利云云，難認可取。　　
(二)被告林淑慧另辯稱系爭建物68年建築完成，屋齡已達42年，
    出租前修繕、更換電線、粉刷設備及仲介費等支出14萬元云
    云。惟為原告所否認，被告就此有利於己之事實復未能提出
    任何單據證實，尚難憑採。被告林淑慧又辯稱若認被告林淑
    慧有不當得利，則有關每月5千元扶養費部分，被告林淑慧
    主張此為代墊扶養費，原告應返還每月5千元之代墊費用，
    故被告林淑慧請求抵銷。惟按，所謂抵銷係指二人互負債務
    ，而其給付種類相同，並均屆清償期者，各得以其債務，與
    他方之債務，互為抵銷。但依債之性質不能抵銷或依當事人
    之特約不得抵銷者，不在此限。民法第334條第1項定有明文
    。依前所述，該5千元生活費給予對象為其母親，依債之相
    對性原則，得請求給付之請求權人為其母親，與被告林淑慧
    無涉，而被告林淑慧復未證明其有代林文利或原告墊付該款
    項，或自母親處取得債權讓與，是被告林淑慧對原告並無債
    權存在，則其主張抵銷即屬無據。又林文利亡故後，對其母
    親負有扶養義務之人為被告林淑慧、林文章、林文陽三人(
    民法第1115條參照)，原告對祖母並無扶養義務，則被告林
    淑慧與林文章、林文陽每月各給母親1萬元生活費之協議，
    效力不及於原告，自無抵銷之問題，併此指明。
三、末按給付無確定期限者，債務人於債權人得請求給付時，經
    其催告而未為給付，自受催告起，負遲延責任，其經債權人
    起訴而送達訴狀，或依督促程序送達支付命令，或為其他相
    類之行為者，與催告有同一之效力；遲延之債務，以支付金
    錢為標的者，債權人得請求依法定利率計算之遲延利息；應
    付利息之債務，其利率未經約定，亦無法律可據者，週年利
    率為百分之5 ，民法第229 條第2 項、第233 條第1 項前段
    、第203 條分別定有明文。本件原告對被告之不當得利債權
    ，兩造自無約定清償期及利率，是依上開規定，原告並請求
    被告林淑慧應自起訴狀繕本送達之翌日即110年3月20日（見
    本院110年度重司調字第59卷第17頁，本院之送達證書）起
    至清償日，按法定利率即年息百分之5 計算之利息，洵屬有
    據。
四、綜上所述，原告依民法第179條不當得利之法律關係，請求
    被告林淑慧給付41萬6,500元及自起訴狀繕本送達翌日即110
    年3 月20日起至清償日止，按年息百分之5 計算之法定遲延
    利息部分，為有理由，應予准許；逾此範圍之請求，非有理
    由，應予駁回。
五、本件原告勝訴部分，係所命被告給付之金額未逾50萬元之判
    決，依民事訴訟法第389 條第1 項第5 款規定，應依職權宣
    告假執行。惟被告陳明願供擔保聲請宣告免為假執行，核無
    不合，爰酌定相當之擔保金額宣告之。至於原告敗訴部分，
    其假執行之聲請失所依據，併駁回之。　　　　　
六、本件事證已臻明確，兩造其餘攻擊防禦方法及所提證據，經
    審酌後與本件判決結果不生影響，爰不另一一論述。
七、結論：本件原告之訴為一部有理由，一部無理由，因此判決
    如主文。
中　　華　　民　　國　　111 　年　　5 　　月　　30　　日
                  民事第一庭    法　官　毛崑山
以上正本係照原本作成
如對本判決上訴，須於判決送達後20日內向本院提出上訴狀。如
委任律師提起上訴者，應一併繳納上訴審裁判費。
中　　華　　民　　國　　111 　年　　5 　　月　　30　　日
                                書記官　童淑敏